【裁判字號】    92,上訴,153
【裁判日期】    920912
【裁判案由】    殺人未遂
【裁判全文】
臺灣高等法院花蓮分院刑事判決                    九十二年度上訴字第一五三號
    上訴人即被告  戊○○
    指 定辯護 人  丙○○律師
    上訴人即被告  丁○○
    選 任辯護 人  丙○○律師
右列上訴人即被告等因殺人未遂案件，不服臺灣花蓮地方法院九十一年度訴字第二七
八號中華民國九十二年五月三十日第一審判決（起訴案號：九十年度偵字第三一九六
號），提起上訴，本院判決如左：
    主  文
上訴駁回。
    事  實
一、戊○○於民國（下同）九十年七月十五日凌晨三時許，在花蓮縣花蓮市○○路四
    ○三號ＲＩＶＥＲ  ＰＵＢ內與乙○○同桌喝酒，席間兩人因細故發生口角，戊○○心生忿恨，竟基於殺害乙○○之犯意，先打電話邀約他人攜械前來幫忙，俟
    同日凌晨三時三十分許，乙○○步出上開酒吧門口時，戊○○即與丁○○及另一
    名真實姓名年籍均不詳之成年男子，共同基於殺人之犯意聯絡，分持棒球鋁棒、
    鐵棒，朝乙○○頭部要害部位猛擊，乙○○雖不支倒地，但戊○○等人仍不罷手
    ，繼續以腳踹或棒擊乙○○，致使乙○○受有頭部外傷併腦挫傷及多處腦內出血
    ，後枕部頭皮撕裂傷、顏面部撕裂傷之傷害。嗣警據報前來處理，戊○○、丁○○等人見狀隨即逃逸，經警於花蓮市○○街六十五號前，將手持戊○○所有鋁棒
    之丁○○當場逮捕，而當場扣得鋁棒一支，並另在現場扣得鐵棒二支。戊○○因
    未看見丁○○，認丁○○已遭警逮捕，乃在犯罪未被發覺前，於同日上午七時許
    ，自行至花蓮縣警察局花蓮分局中山派出所，向警方自首而接受裁判。而乙○○
    經送醫救治始倖免於難。
二、案經乙○○訴由花蓮縣警察局花蓮分局報請臺灣花蓮地方法院檢察署檢察官偵查
    起訴。
    理  由
一、訊據上訴人即被告戊○○固不否認於前揭時、地持鋁棒毆打乙○○成傷等情，惟
    矢口否認有何殺人未遂之犯行，並辯稱：當日伊與乙○○發生爭執，想給乙○○
    一個教訓，所以才拿鋁棒毆打乙○○，但並未朝乙○○之頭部打，並無殺人之犯
    意云云，另被告丁○○亦否認有殺人犯行，辯稱：其並未動手打乙○○云云。
二、經查：
  （一）被告戊○○有於右揭時、地殺人未遂等情，迭據證人即告訴人乙○○、證人
        沈安邦、李志國分別於警詢及偵審中證述綦詳。乙○○於偵查中證稱：伊確
        定被告丁○○有打伊（參見台灣花蓮地方法院檢察署九十年度偵字第三一九
        六號偵查卷第十七頁）；並於檢察官親赴現場履勘時證稱：當時伊從ＰＵＢ
        店內走出來，戊○○站在離伊三十公尺處，對伊大小聲，當二人爭執中，就
        有人從對面走來，有一人持硬物從背後打過來，伊回頭看是丁○○打的等語
        （見同偵卷第二二頁履勘筆錄），雖其於原審改稱：當時係遭被告戊○○及
        不認識之人毆打，伊不記得被告丁○○有無毆打伊等語，但亦同時表示：因
        伊接受檢察官偵訊時，記憶上還記得當時情形，但現在則記憶模糊，所以不
        敢確定被告丁○○當時有無打伊等語。查證人乙○○接受原審審理之時間為
        九十二年三月十四日（案件於九十一年十二月十日繫屬原審），接受檢察官
        偵訊之時間為九十年十二月四日及同年十二月十七日，案發時間則為九十年
        七月十五日，此有審理筆錄、偵訊筆錄及履勘筆錄各一份在卷可參，自應以
        距離案發時間較近，證人乙○○記憶最為清晰時之偵查中證詞為可採。
  （二）另證人沈安邦於原審九十二年三月十四日審理時，在檢察官為主詰問時證稱
        ：現在不敢確定有無看到丁○○打乙○○，但有看到戊○○好像持鋁棒打乙○○背部（比劃肩頸部），當時乙○○已被打的身體傾斜快要趴在夏綠蒂的
        花園護欄上，伊在警詢中證稱丁○○有打乙○○（經檢察官提示警詢筆錄）
        等語實在，伊看到被告等打乙○○時，有聽到給他死的話等語；然經選任辯
        護人丙○○律師對之為反詰問時，則改稱：伊在警詢中所述實在，被告丁○○沒有拿東西打乙○○，被告丁○○打乙○○時，沒有說什麼等語；嗣於指
        定辯護人即原審公設辯護人呂維為反詰問時，復稱：當時現場有約五、六個
        人打乙○○，他們都持棍棒，乙○○與戊○○吵架後，是後面衝上來的人先
        動手打乙○○等語。但選任辯護人丙○○律師行覆反詰問時，再改稱：乙○○被打時，我在對街，我聽不到他們講話的內容，但可以清楚看到打人情形
        等語。觀諸證人沈安邦先後所為證詞，先則稱丁○○沒拿東西打人，又稱打
        乙○○的人均持棍棒，再稱有聽到打乙○○之人稱給他死，復稱人在對街，
        聽不到聲音，其所述情節顯有重大矛盾。惟此係因時日久遠，致證人沈安邦
        記憶趨於模糊，抑或因害怕惹事之人格特質而分別於檢辯詰問時，附和詰問
        者，從而語多歧異，於本案中即使窮盡調查能事，恐亦無法釐清，然細繹其
        證詞，證人沈安邦於前開詰問過程中，就其之前在警詢中所為證詞，始終堅
        稱係屬實在，而其警詢筆錄（九十年七月十五日上午製作）及偵查筆錄（九
        十年十二月十七日製作）離案發時間（九十年七月十五日凌晨）相對較近，
        當時證人確實記憶較為清晰，且案件甫發生，證人較少受到被告或他人之利
        誘或關說，所述與事實應較為相符。而證人沈安邦於警詢時係證稱：三人共
        同毆打乙○○，並說打死他（指乙○○）（見沈安邦九十年七月十五日警詢
        筆錄，附於警卷四二、四三頁）；於偵查中亦結證稱：先看到丁○○持鋁棒
        打戊○○等語（見同偵查卷第十七頁背面）。足見被告丁○○確實有動手毆
        打乙○○無訛。
  （三）證人李志國雖於九十二年五月二日原審證稱：當時沒有注意到被告丁○○有
        無打人，因當時太突然，現場又太暗，也沒有聽到丁○○說要打死乙○○；
    然其於九十年七月十五日警詢中即明確指證：被告丁○○當時有持鋁棒毆打
        乙○○，並說要打死他（指乙○○）等語（見警卷第四八頁），其先後證述
        亦有齟齬之處。但綜核證人李志國製作警詢筆錄時，為事發當天，且其於警
        詢中證稱：與戊○○為普通朋友，不認識丁○○及吳勝坤等語（見警卷第四
        八頁），衡情應無必要刻意設詞攀誣素未謀面之被告丁○○。準此，自以其
        於警詢中所言，屬記憶最為清晰之言，而較為可採。
  （四）另證人甲○○於原審亦證稱：伊當時因身體不舒服，而蹲下來，因突然出現
        很多人，才轉頭去看，看到丁○○持鋁棒朝乙○○頭的方向打，乙○○當時
        側身趴在地上，伊跟著趴在乙○○身上，丁○○才沒有再打，後來他們就跑
        掉了等語。經核與證人李志國及被告戊○○均證稱及供稱：我有看到甲○○
        趴在乙○○身上等語，相互參照以觀，適足證明證人甲○○之證詞並非虛構
        ，應堪採信。
  （五）至證人吳勝坤雖於原審證稱：當時現場人很多，我沒有注意丁○○有無在場
        ，只看到戊○○，我看到戊○○與乙○○二人在拉扯，戊○○並有拿球棒，
        當時有人喊警察來了，所以就散開，直到他們散開前，我看乙○○及他們都
        是站著，沒有趴在地上等語。然查被告戊○○於警詢中已供稱：我用鋁棒打
        乙○○，看到他倒地後，我又上前踢他一腳（見警卷第十頁），並參酌警卷
        所附現場照片所示：夏綠蒂麵包店前的花盆下半部確遺留有血跡之噴濺痕等
        情，且依常情，被告戊○○於案發後，卸責避過已嫌不及，豈有編造情節加
        重己身刑責之理，可徵告訴人於案發過程中確遭毆打倒地，甚為明灼，乃證
        人吳勝坤竟證稱：僅看到二人拉扯，乙○○並未趴在地上云云，顯見其證詞
        並非實在，不足採信。另證人林俊宏於原審證稱：我結完帳出去，他們人都
        跑掉了，所以沒有目睹乙○○被打經過云云。但其於警詢中卻證稱：其有親
        眼看到當時所發生之鬥毆事故（見警卷第五十七頁），並於軍事法庭檢察官
        偵訊時證稱：我看到大約一、二人持械打人，我確定打人的有二個，是戊○○及丁○○，此有國防部東部地方軍事法院檢察署軍事檢察官九十二年蓮偵
        字第十三號不起訴處分書一份附卷可參。亦徵證人林俊宏於原審所述，純係
        避重就輕之詞，委無足採。
  （六）同案被告戊○○於原審雖供稱：當時伊看到丁○○在伊後方，伊右手持鋁棒
        繞過伊身體的左後方丟，伊是有意要把鋁棒丟給丁○○等語。然被告丁○○
        亦供稱：被告戊○○在我前方，我在戊○○右後方，戊○○有點半拋半遞的
        給我鋁棒云云。就兩人當時所站位置言，被告丁○○既站在戊○○右後方，
        則戊○○直接將右手所拿之鋁棒由右邊交與丁○○即可，焉須繞過身體左後
        方再丟？且被告戊○○於警詢中係供稱：伊打完之後，便隨手將鋁棒往後丟
        ，然後再上前踢乙○○一腳，警車就來了，伊就跑離現場（見警卷第十頁）
        ，並未提及係有意識地刻意將鋁棒朝被告丁○○拋丟，與被告丁○○於警詢
        中所供稱：警察快來時，戊○○將鋁棒交給伊，那時候已經打完架了等語（
        見警卷第十九頁），就鋁棒之轉移，兩人所述已有出入。況被告丁○○倘未
        參與毆打告訴人乙○○，則於被告戊○○見警前來，要將兇器拋棄逃逸時，
        一般人避之惟恐不及，絕無上前接取兇器，自攬刑責之理，被告丁○○所辯
        顯有違常情，難予遽信。又被告戊○○於初次警詢中即供稱：係伊與另外二
        個人一起打乙○○（見警卷第六頁），於原審則改稱：僅有伊一人打乙○○
        ，後經檢察官詰問及原審詢問，並提示其自己之警詢筆錄後，被告戊○○始
        承認係三人共同打乙○○，在在顯見其欲一人承擔此部份罪責之意圖甚明，
        是被告戊○○此部份之供詞，尚不足資為有利被告丁○○之認定。
  （七）復參以證人林宜村即當場查獲被告丁○○之警員證稱：當時勤務中心通報有
        人打架，伊始過去處理，快到現場時，有看到一群人在店門口，伊到時，人
        就散了，伊看到有人受傷，有二人手持棍棒往市公所方向逃逸，伊開始追捕
        ，就抓到手持鋁棒的丁○○；核與證人林福長即現場處理警員所述：當時到
        現場時，看到乙○○的朋友抱住乙○○靠在花瓶上，有一個人持鋁棒往復興
        街方向逃逸，由其負責救護傷患，由林宜村負責追捕加害人等語相符。亦足
        證被告丁○○係在持鋁棒毆打乙○○之後，突見警員來到，尚來不及將鋁棒
        丟棄，隨即持鋁棒逃逸甚明。綜上所述，被告丁○○所辯，顯不可採，其有
        持鋁棒毆打被害人乙○○之事實，甚為明確。至證人李志國雖於警詢中證稱
        ：共有五人毆打乙○○等語，惟被告戊○○於警詢中已供稱：其與另外二人
        共同毆打乙○○等語，證人乙○○於警詢中亦證稱：有三人持鋁棒、鐵棒打
        我，證人沈安邦於警詢中復證稱：郭安邦係遭三人毆打等語。故毆打乙○○
        之人除被告戊○○、丁○○外，至少尚另有一名男子參與，堪可認定，併予
        敘明。
三、按刑法上殺人未遂罪與傷害罪之區別，端在以加害人於行為之初有無戕害他人生
    命之故意為斷，迭經最高法院揭有判例足資參照。至殺人犯意之存否，固係隱藏
    行為人內部主觀之意思，被害人傷痕之多寡、受傷處所是否即為致命部分、傷勢
    輕重程度、加害人下手情形、所用兇器為何，並與被害人曾否相識、有無宿怨等
    情，雖不能執為區別殺人未遂與傷害之絕對標準，然非不得旴衡審酌事發當時情
    況，觀其行為動機，視其下手情形、用力輕重、剌傷部位之手段，佐以其所執兇
    器、致傷結果、與被害人之關係暨行為後之情狀等予以綜合觀察論斷。經查本件
    被告等行兇所使用之鋁棒一支，長為八十七公分，鐵棒二支，一支長九十四公分
    ，直徑三公分；另一支長六十二公分，直徑三點五公分，三支均為金屬材質，質
    地堅硬，此據原審當庭勘驗屬實，並製有勘驗筆錄附於九十二年五月十六日審判
    筆錄內可稽，其對人之身體、生命所構成之威脅遠非徒手毆打或一般小型武器所
    可比擬。而證人乙○○證稱：當時毆打伊的人均是持長條狀硬物，當時伊受的傷
    均是集中在頭部及顏面，打伊之人都打伊的頸背部一帶，並有聽到給伊死之類的
    話，伊除了診斷書所記載頭部及顏面受傷外，伊印象中其他部位沒受傷等語。證
    人李志國、沈安邦於警詢中亦證稱：有聽到戊○○與丁○○毆打郭安邦時，有說
    要給他死等語，證人李志國於原審並證稱：當時被告戊○○那邊有二輛車過來，
    下來四個人有鋁棒或鐵條之類的長條狀武器，那四個人先打乙○○，戊○○再回
    車上拿鋁棒打乙○○頭部，並說要給乙○○死，當時乙○○有用手去擋，但他們
    反而打的更兇等語；證人甲○○也證稱：伊看到丁○○持鋁棒打乙○○頭部等語
    ，足見被告戊○○、丁○○確實均係手持鋁棒朝乙○○頭部毆打。又乙○○因之
    受有傷害，先送行政院衛生署花蓮醫院（下簡稱花蓮醫院）急救，認其受有顱內
    出血、左顳部（頭）深裂傷，六公分長、深達顱骨、顱骨骨折等傷害，乃轉送財
    團法人佛教慈濟綜合醫院（下稱慈濟醫院）急救；經慈濟醫院認其受有頭部外傷
    併腦挫傷及多處腦內出血、後枕部頭皮撕裂傷、顏面部撕裂傷等傷害，並有生命
    危險，讓其住進加護病房，嗣於九十年七月十八日始脫離初步危險，轉入普通病
    房，後於同年月二十八日出院，轉為門診治療等情，有花蓮醫院診斷書及慈濟醫
    院九十一年九月六日（九一）慈醫文字第○○一七七八號函附之病情說明書各一
    份在卷可參。由上揭說明可知，被告二人出手時不惟口喊要給乙○○死等語，並
    係針對人體重要部位（頭部）毆擊，且下手時力道極為猛烈，業已深達顱骨，導
    致告訴人乙○○顱骨骨折、多處腦內出血，並使其生命一度垂危，幸賴先進醫療
    設備及醫護人員全力搶救，始倖免於死，是被告二人於案發時確有殺人之故意，
    乃灼然甚明。
  綜上所述，本件事証明確，被告二人所辯，殊無足採。此外，復有被告等夥同姓名
  不詳成年男子用以行兇之鋁棒一支、鐵棒二支扣案足憑。被告二人之犯行均洵堪認
  定，應予依法論科。
四、核被告二人所為，係犯刑法第二百七十一條第二項、第一項之殺人未遂罪。被告
    二人及另一名姓名年籍均不詳成年男子間，就上開犯行，有犯意聯絡與行為分擔
    ，為共同正犯。被告二人基於殺人之犯意著手毆打告訴人乙○○，然告訴人未生
    死亡之結果，爰均依刑法第二十六條前段之規定，按既遂犯之刑減輕之。又警方
    據報趕至現場時，被告戊○○業已逃離該處，惟事後主動前往花蓮縣警察局花蓮
    分局中山派出所向警方坦承毆打告訴人，並製作筆錄等情，業據證人即承辦警員
    林福長、林宜村到庭結證無訛。揆諸卷附筆錄，被告戊○○係於九十年七月十五
    日上午七時十五分許製作警詢筆錄，而被告丁○○則至同日上午七時二十分許始
    開始製作筆錄，是被告戊○○顯係於犯罪被發覺前即向警方自首，嗣亦到庭接受
    裁判，應依刑法第六十二條前段規定遞減輕其刑。原審因依上開法條及刑法第二
    十八條等規定再審酌被告二人並無前科，此有台灣高等法院被告全國前案紀錄表
    二份存卷可按，素行尚可，然竟因細故口角，即邀約友人持械行兇，並使告訴人
    遭致身體重大傷害，及被告二人犯後態度等一切情狀，各量處被告戊○○有期徒
    刑四年六月，丁○○有期徒刑五年，另明扣案之鋁棒一支，查係被告戊○○所
    有，且供犯罪所用之物，業據被告戊○○坦承無訛，爰依刑法第三十八條第一項
    第二款規定併予宣告沒收。至扣案鐵棒二支，被告二人均否認為其等所有，亦乏
    證據足資證明係另名參與毆打犯行之成年男子所有，不予宣告沒收，認事用法，
    尚無不合。被告二人之上訴意旨，均否認有殺人之犯意，核無理由，應予駁回。
據上論斷，應依刑事訴訟法第三百六十八條，判決如主文。
本案經檢察官翟光軍到庭執行職務。
中      華      民      國    九十二    年     九       月     十二     日
                              審判長法官  吳  鴻  章
                                    法官  林  德  盛
                                    法官  黃  永  祥
右正本證明與原本無異。
如不服本判決，應於判決送達後十日內向本院提出上訴狀。其未述理由者，並應於
提出上訴狀後十日內向本院補提理由狀(須附繕本)。
                                  書記官  吳  家  瑩
中      華      民      國    九十二    年      九      月      十二    日


司法院資訊處製作；財團法人民間司法改革基金會備份。
